【裁判字號】    91,訴,1019
【裁判日期】    950704
【裁判案由】    給付工程款
【裁判全文】
臺灣嘉義地方法院民事判決  91年度訴字第1019號
原      告  戊○○
訴訟代理人  汪玉蓮律師
            楊瓊雅律師
            涂愛紳律師
複代理人    周欣怡律師
            林崑地律師
被      告  丙○○(即陳膺向之.
            丁○○(即陳膺向之.
兼  共  同
法定代理人  甲○○(即陳膺向之.
共      同
訴訟代理人  陳適庸律師
複代理人    王正明律師
            陳文彬律師
上列當事人間給付工程款事件，本院於民國95年6月20日經辯論
終結，判決如下：
    主  文
原告之訴及假執行之聲請均駁回。
訴訟費用由原告負擔。
    事實及理由
壹、程序方面：按當事人死亡者，訴訟程序在有繼承人、遺產管
    理人或其他依法令應續行訴訟之人承受其訴訟以前當然停止
    。上開情形所定之承受訴訟人，於得為承受時，應即為承受
    之聲明。他造當事人，亦得聲明承受訴訟，民事訴訟法第16
    8條、第175條定有明文。本件原告起訴時，係以陳膺向為被
    告。嗣其於民國92年8月23日死亡，其繼承人甲○○、丙○
    ○、丁○○依民事訴訟法第176條之規定，提出承受訴訟狀
    （詳本審卷第97頁），聲請承受訴訟，依上規定，核無不合
    ，應予准許。
貳、原告起訴主張：
一、原告與陳膺向於89年12月5日簽立「陳膺向住宅新建工程合
    約書」（下稱系爭本工程契約），約定每一層樓完成時，被
    告即應給付工程款。另原告依被告要求，並有追加工程（下
    稱追加工程契約）分述如下：（一）系爭本工程部分：原告
    於坐落嘉義市○○○段友愛小段216地號土地上為被告興建
    RC二層建物1棟，總面積67坪，每坪新臺幣（下同）34,000
    元，總工程款為2,278,000元，原告已完成二樓主體部分，
    只剩內部修飾部分。依契約約定，二樓全部完成被告應給付
    原告總工程款之75%，即1,708,500元，惟被告僅給付1,200,
    000萬元，尚積欠508,500元。（二）追加工程部分：於打地
    基時，被告復要求追加1面牆壁及房屋隔間，追加工程材料
    成本為342,620元、工資為58,600元，被告均未給付，以致
    未繼續施工。為此，爰依系爭本工程契約及追加工程契約之
    法律關係提起本訴，並聲明：（一）被告應給付原告909,72
    0元，及自91年12月5日起至清償日止，按週年利率5%計算之
    利息。（二）願供擔保，請准宣告假執行。
二、對被告抗辯所為之陳述：
（一）原告所為承攬工作並無瑕疵，且承攬之工作為建築物，依
      民法第494條但書規定，被告不得解除契約。又系爭本工
      程及追加工程契約，未就履行期間有特別重要之約定，與
      民法第255條所謂非於一定期間給付不能達其目的者有間
      ，被告不得依該規定解除契約。故被告以原告未於90年9
      月5日峻工為由，於91年10月16日主張解除系爭本工程及
      追加工程契約，並請求返還已交付之工程款1,200,000元
      ，為無理由。
（二）依一般工程收費之標準，第1期款為基礎工程（即一層樓
      板）完成，第2期款為一樓頂板（即二層樓板）完成，第3
      期款為二樓頂板（即三層樓板）完成。本件已完成至二樓
      頂板，故可認定原告已完成系爭本工程契約之前面3期，
      即佔總工程款之75%。
（三）被告於92年2月24日勘驗時，自承有追加1面牆壁及房間隔
      間（含窗戶）。另證人乙○○建築師均表示有追加部分，
      且為原設計所無，故顯有追加工程。
（四）否認被告所述建物一、二樓有歪斜未按圖施工之情形。
（五）臺灣省土木技師公會（下稱土木技師公會）92年9月22日
      之鑑定報告所附建築設計圖係修正前之原設計圖，故該報
      告與事實不符。且該鑑定報告雖認：（1）一、二樓柱間
      不一樣，未按圖施工，是否影響結構安全，有待評估。（
      2）建築設計圖2顯示樓梯未按圖施工，其錯誤難以補正，
      但不影響使用功能。前開鑑定報告並未認本件建物有重大
      瑕疵致不能達使用目的，故無民法第495條第2項之情形，
      被告不能解除契約。
（六）土木技師公會94年8月30日之鑑定報告所附樓梯配筋詳圖
      並非修正後之配筋圖，故該鑑定亦不足採。而本件房屋建
      造時，因陳膺向住在隔壁，時常到場監督。且鋼筋綁好後
      ，經建築師認定符合規定，才能澆灌混凝土。既然混凝土
      抗壓強度合格，不可能主鋼筋量會不足，且本次鑑定認為
      大部分柱內主鋼筋（外側）及二樓樑（13）箍筋之間距均
      不符合（原設計），係指修正前或修正後設計圖，未見鑑
      定單位說明。
貳、被告聲明：一、原告之訴及假執行之聲請均駁回。二、如受
    不利判決，願供擔保請准免為假執行。其以下列情詞置辯：
一、原告所承攬本件興建工程之建物，有重大瑕疵致不能達使用
    之目的，故被告已解除契約。建物之瑕疵如下：
（一）依系爭本工程契約約定，本件工作物連工帶料施工範圍至
      少包含：「一樓底級配20公分厚鐵材、3分15角雙向混凝
      土15公分厚；地基、壁採用台泥3000磅；浴廁…等。」，
      惟目前建物上開部分並未施作。
（二）依土木技師公會兩次鑑定報告，本件建築之瑕疵有下列重
      大情事：
 （1）房屋歪斜不正：房屋距建築線原應為20公分，竟無故退縮
      至46（左）及54（右）公分，且兩邊相差8公分，造成房
      屋退縮歪斜，無法彌補。
 （2）面積不符。
 （3）一、二樓柱間不同：此一瑕疵明顯造成一、二樓樑柱不連
      續相接，上下樑柱不一，如遇地震恐有倒塌之虞。
 （4）二樓外牆歪斜達7公分：不僅減少使用面積，更因外牆歪
      斜，致房屋有因震動而加速倒塌之虞。
 （5）大部分柱內主鋼筋（外側）及二樓樑（13）箍筋之間距均
      不符原設計，在未補強前，建物結構安全不足。
（三）綜上所述，原告承攬建物顯有重大瑕疵致不能達使用目的
      ，被告自得依民法第495條第2項規定解除契約，並拒絕繼
      續付款。
二、兩造曾約定本件工程應於90年9月5日竣工，惟原告迄今並未
    完成，是被告得依民法第255條之規定，解除契約。
三、否認建物有追加工程，及原告有支出追加工程金額401,220
    元之事實。
四、本件工程款除定金外餘分3期給付，按工程慣例所謂3期，應
    指完成工程並領得使用執照，尾款則為交屋時給付。依建物
    現狀，房屋未達全部完成之75%，且原告尚未就該屋領得使
    用執照，故原告不得主張已完成百分之75%。
五、綜上，原告未依約定品質施作而存有重大瑕疵，且未完成進
    度75%，故其請求為無理由。
肆、本院之判斷：
一、原告主張其與被告於89年12月5日訂定系爭本工程契約，約
    定本工程總面積67坪，每坪34,000元，總工程款2,278,000
    元，分4期付款，被告已給付3期工程款共120萬元之事實，
    業據提出陳膺向住宅新建工程合約書為證，且為被告所不爭
    執，應堪信為真實。而原告請求被告給付系爭本工程及追加
    工程之工程款，被告則以前詞置辯，是本件所應探究者，為
    （一）被告是否得以原告未於90年9月5日建造完成本件工程
    而解除契約？（二）原告是否已完成系爭本工程契約之75%
    ，而得請求第三期款？又被告是否得以本件工程是否有重大
    瑕疵為由，而解除契約？（三）是否有追加工程？如有，原
    告得請求追加工程金額若干？
二、經查：
（一）兩造是否約定未於期限內完成本工程，被告即得解除契約
      ？民法第255條固規定：「依契約之性質或當事人之意思
      表示，非於一定時期為給付不能達其契約之目的，而契約
      當事人之一方不按照時期給付者，他方當事人得不為前條
      之催告，解除其契約」。被告主張原告依約應於90年9月5
      日建造完成而未完成，已於91年10月16日解除契約云云，
      惟查綜觀系爭本工程契約（詳本審卷第29頁），並無原告
      應於90年9月5日完工之約定，是被告以上開理由解除契約
      ，應屬無據。
（二）按承攬人完成工作，應使其具備約定之品質及無減少或滅
      失價值或不適於通常或約定使用之瑕疵。又因可歸責於承
      攬人之事由，致工作發生瑕疵者，定作人除依民法第493
      、494條之規定，請求修補或解除契約，或請求減少報酬
      外，並得請求損害賠償。前項情形，所承攬之工作為建築
      物或其他土地上之工作物，而其瑕疵重大致不能達使用之
      目的者，定作人得解除契約。民法第492條、第495條定有
      明文。經查：
 （1）系爭本工程契約經送土木技師公會鑑定，認為：「牆面
      到道路邊距離不等：由建築設計圖2顯示柱外至建築線距
      離均為20公分，經現場量測，一樓左側柱外至建築線距離
      為46公分，而右側柱外至建築線距離為54公分，相差8公
      分，此係放樣不確實所致，其錯誤難以補正，如何補償建
      議由雙方協調解決或由法院判決。右左寬度不夠：由建
      築設計圖2顯示鑑定標的物左側牆壁係與左側建築物（即
      嘉義市○○路551號）共用共同壁及柱，鑑定標的物最左
      側柱外至最右側柱外距離為595+30＝625公分，但由現場
      會勘知鑑定標的物左側均再重作壁及柱，經現場量測一樓
      最左側柱外至最右側柱外距離為593公分，相差625-593＝
      32公分，故室內使用面積減少0.32m×19.3m＝3.176㎡≒1
      .87坪，其錯誤難以補正，其減少面積建議以一般國宅造
      價扣除，約為45,000元/坪×1.87坪＝84,150元，二層樓
      共為84,150×2＝168,300元。樓梯寬度不夠：由建築設
      計圖2顯示鑑定標的物樓梯寬度為90公分（圖無標示尺寸
      ，此由比例尺量測得知），經現場量測尚未粉刷之樓梯寬
      度為94公分，故尚無不合。一、二樓柱間距不一樣未按
      圖施工：由建築設計圖2、5、6顯示鑑定標的物縱深柱心
      間距尺寸依序為394公分、430公分、370公分、370公分及
      35 4公分（柱淨間距尺寸則依序為344公分、380公分、
      320公分、325公分及305公分），而柱斷面尺寸為30公分
      ×50公分，經現場量測一樓右側縱深淨間距尺寸依序為
      293公分、355公分、338公分、303公分及299公分，一樓
      左側縱深柱淨間距尺寸依序為330公分、350公分等，二樓
      右側縱深柱淨間距尺寸依據為283公分、367公分等，二樓
      左側縱深柱淨間距尺寸為320公分等，另外，經現場量測
      柱斷面尺寸亦未符合原設計30公分×50公分，計有30公分
      ×50公分、30公分×57公分、30公分×62公分、30公分×
      66公分、30公分×73公分至30公分×87公分等，可見鑑定
      標的物柱斷面及柱位間距均未按圖施工，放樣不確實，其
      錯誤難以補正，是否影響結構安全，有待評估，如何補償
      建議由雙方協調解決或由法院判決。衛浴二樓2套少1套
      ：由建築設計圖2顯示鑑定標的物二樓設計2套衛浴，經現
      場會勘知因樓梯位置變更，僅擬於樓梯下方施作1套衛浴
      ，目前因均尚未施作，建議當工程有繼續施作且完工後再
      予以確認。衛浴上儲藏室少作：由建築設計圖顯示鑑定
      標的物衛浴上並無儲藏室之設計，故尚無不合。上面外
      牆歪斜：經現場量測一樓最左側柱外至最右側柱外距離為
      593公分，而二樓最左側柱外至最右側柱外距離為586公分
      ，相差7 公分，此係二樓最左側柱牆放樣不確實所致，故
      二樓室內使用面積又減少0.07m×19.3m＝1.351㎡≒0.41
      坪，其錯誤難以補正，其減少面積建議以一般國宅造價扣
      除，約為45,000元/坪×0.41坪＝18,450元。樓梯未按
      圖施工：
      由建築設計圖2顯示鑑定標的物樓梯係設計於右後方，但
      由現場會勘知鑑定標的物樓梯施作於左後方，確為未按圖
      施工，其錯誤難以補正，但不影響使用功能，如何補償建
      議由雙方協調解決或法院判決」等語，有該公會92年9月
      22日（92）省土技字第3581號鑑定報告附卷可稽。
 （2）對於上述鑑定結果，原告主張該鑑定係以修正前之建築設
      計圖為鑑定，故與事實不符。經依被告聲請再次送土木技
      師公會鑑定，並詢問：現況與原告所提出修正後之建築
      設計圖是否相符？目前本件房屋是否有瑕疵？如有，瑕
      疵是否已達到重大不能使用之程度？並就結構安全為鑑定
      。經該公會鑑定結果：「經現場會勘顯示與原告92年4
      月8日提出之原設計圖並不相符，其不相符處詳閱92年9月
      22日92省土技字第3581號之鑑定報告，而現況隔間大致與
      另一修正設計相符。附件七所示為鑽心混凝土試體抗壓
      試驗報告，由報告知抗壓強度為392㎏/c㎡、420㎏/c㎡、
      406㎏/c㎡、388㎏/c㎡、415㎏/c㎡、368㎏/c㎡、275㎏
      /c㎡及247㎏/c㎡，平均為363.9㎏/c㎡，符合一般建築物
      混凝土強度為210～350㎏/c㎡之需求，由內政部頒『結構
      混凝土施工規範』第18章18.5節（鑽心試驗）規定知本件
      鑑定標的物之混凝土抗壓強度為合格。附件八所示為鋼
      筋探測報告，由報告知大部分柱內鋼筋（外側）及2F樑（
      13）箍筋之間距均不符合原設計，將其整理如附表所示，
      此不足之鋼筋建議以植筋方式或鋼板作補強，以確保鑑定
      標的物結構之安全」等語，有該公會94年8月30日（94）
      省土技字第4425號鑑定報告可參。且被告於本院勘驗時，
      僅稱：「一樓部分，建築臨馬路的部分，臨界址依設計圖
      應有20公分，惟差建築線20公分，北邊牆壁未按設計圖建
      於界址上。每間房間面積都未按設計圖建築，柱子及橫樑
      有歪斜，樓梯不夠寬，二樓要上三樓樓梯未按設計圖施工
      ，往東移，二樓樓梯往東第一間房間應係套房，但為建築
      衛浴，二樓陽台外壁尚未建築，二樓最西邊房間冷氣口太
      小，一樓上二樓樓梯口往上至三樓尚未鋪設水泥，三樓頂
      樓欄杆未圍」，「一、二樓窗戶未按設計圖建造」等語（
      詳本審卷第33頁反面、34頁、35頁），足徵被告對於原告
      所建之隔間未爭執，則兩造應有約定，由原告依修正後之
      建築設計圖施作之事實，是應認原告之施工，與原告提出
      之修正後之設計圖相同。惟本件建物經土木技師公會二次
      鑑定，比較二次鑑定報告，縱原告係依修正後之設計圖施
      作，但仍有：牆面到道路邊距離不等：由建築設計圖2
      顯示柱外至建築線距離均為20公分，經現場量測，一樓左
      側柱外至建築線距離為46公分，而右側柱外至建築線距離
      為54公分，相差8公分，此係放樣不確實所致，其錯誤難
      以補正。一、二樓柱間距不一樣未按圖施工。上面外
      牆歪斜：經現場量測一樓最左側柱外至最右側柱外距離為
      593公分，而二樓最左側柱外至最右側柱外距離為586公分
      ，相差7公分，此係二樓最左側柱牆放樣不確實所致，故
      二樓室內使用面積又減少0.07m×19.3m＝1.351㎡≒0.41
      坪，其錯誤難以補正。大部分柱內鋼筋（外側）及2F樑
      （13）箍筋之間距均不符合原設計等瑕疵。另就上開部
      分，經函詢土木技師公會：「配筋圖是否有修正？大部分
      柱內鋼筋（外側）及2F樑（13）箍筋之間距均不符合原設
      計之瑕疵補強費用若干？」該會以94年11月4日（94）省
      土技字第5841號函覆：本會94年8月30日檢送嘉義市○○
      路551號隔壁房屋安全鑑定報告所附樑、柱配筋圖，經查
      明並無修正，至於柱內主鋼筋及樑箍筋經掃瞄14支，則有
      7支不符合原設計，而鑑定標的物樑、柱則共有56支，依
      抽樣之比例推估至少14支樑、柱鋼筋不符合原設計，可採
      用鋼板補強施工法處理，依臺北市建築物工程施工損害鄰
      房鑑定手冊內單價規定概估約需補強費用14支×6㎡/支×
      8,100元/㎡＝680,400元等語（詳本院卷第248頁）。惟原
      告表示：建築本件房屋時，陳膺向住在隔壁，時時監督，
      且鋼筋綁好後，建築師看過符合規定，才能澆混凝土，既
      混凝土抗壓強度合格，主鋼筋量不可能不足，現在不知要
      如何處理，而且已經蓋好，無法修補等語（詳本審卷第28
      6頁），惟該建物既存有上開瑕疵，原告復表示無法修補
      ，足證系爭本工程契約部分，原告尚未完成75%，其自不
      得請求被告給付第三期款。又原告之施工有前述瑕疵，且
      被告已於95年3月9日對原告表示解除契約，經原告於同年
      月10日收受，有送達回執在卷可稽（詳95年3月13日被告
      民事陳報狀），應認被告解除契約，為合法有效，故原告
      主張依系爭本工程契約請求被告給付508,500元，為無理
      由，應予駁回。
（三）原告主張有追加工程，且依被告陳述：一、二樓南面各追
      加2面窗戶，一、二樓樓梯口往東各追加1間房間，南面牆
      壁一至二樓牆壁均為追加，又一樓最西邊牆壁原設計為鐵
      捲門，後來追加為RC磚造牆。被告曾要求原告加蓋三樓，
      但因一、二樓原告並未按圖施工導致歪斜，故要求其二樓
      建好後再建三樓，但原告不願意，所以未由原告再建三樓
      等語（詳本審卷第34頁反面、35頁），足證本件確有追加
      工程，且經本院勘驗（詳本審卷第33至35頁），亦確有原
      建築設計圖所無之建築，是應認確有追加工程。惟按當事
      人主張有利於己之事實者，就其事實有舉證之責任，民事
      訴訟法第277條定有明文。查原告提出計算表1紙為據（詳
      本審卷第7頁），主張追加工程款為401,220元云云，但為
      被告所否認。原告雖主張依陳膺向住宅新建工程合約書（
      詳本審卷第6頁）所載：「加上增建部分面積12坪，每坪
      3萬4千元整，計40萬8千元」，而其僅請求401,220元，故
      應予准許云云。但查，上開合約書係兩造訂約時所簽定，
      所約定者，應僅為系爭主工程契約。且依原告所提出之追
      加工程項目（詳本審卷第7頁），亦非增加建築面積12坪
      ，而與前述約定內容不符，自不得該合約書之約定為計算
      標準。況本件所謂「追加工程」，係指系爭主工程契約簽
      訂後，兩造另為追加者而言，並非前述「增建部分」而言
      。原告既表示追加工程部分無單據可資提出（詳本審卷第
      285頁），則其既未能舉證證明追加工程之金額，其請求
      401,220元，為無理由，不應准許。
三、綜上所述，原告就系爭本工程契約部分，原告尚未完成該工
    程進度75%，且被告既已合法解除，原告自不得請求第三期
    款。另追加工程部分，原告則未能舉證證明追加工程之金額
    為401,220元。從而，原告依契約之法律關係提起本訴，請
    求被告給付909,720元，及自91年12月5日起至清償日止，按
    週年利率5%計算之利息，為無理由，應予駁回。又本件原告
    敗訴，其假執行之聲請已失其所附，併予駁回。
柒、本件待證事實已臻明瞭，兩造其餘攻擊防禦方法及舉證，對
    判決之結果已不生影響，爰不一一詳為審酌，併此敘明。
捌、訴訟費用裁判之依據：民事訴訟法第78條。
中    華    民    國    95    年    7     月    4     日
                  民事第二庭  法  官  張育彰
以上正本係照原本作成
如對本判決上訴須於判決送達後20日內向本院提出上訴狀
中    華    民    國    95    年    7     月    4     日
                              書記官  陳湘蓉
附表
┌─────┬──────────────┬───────────┬──────┐
│結構體編號│原設計鋼筋量                │實際配置鋼筋量        │備註        │
├─────┼──────────────┼───────────┼──────┤
│1F柱（7） │2-＃7+2-＃8（As＝17.876c㎡）│4-＃7（As＝15.484c㎡）│主鋼筋量不足│
├─────┼──────────────┼───────────┼──────┤
│1F柱（8） │2-＃7+2-＃8（As＝17.876c㎡）│4-＃7（As＝15.484c㎡）│主鋼筋量不足│
├─────┼──────────────┼───────────┼──────┤
│1F柱（9） │2-＃7+2-＃8（As＝17.876c㎡）│4-＃7（As＝15.484c㎡）│主鋼筋量不足│
├─────┼──────────────┼───────────┼──────┤
│1F柱（11）│2-＃7+2-＃8（As＝17.876c㎡）│4-＃7（As＝15.484c㎡）│主鋼筋量不足│
├─────┼──────────────┼───────────┼──────┤
│2F柱（1） │2-＃7+2-＃8（As＝17.876c㎡）│4-＃7（As＝15.484c㎡）│主鋼筋量不足│
├─────┼──────────────┼───────────┼──────┤
│2F柱（2） │2-＃7+2-＃8（As＝17.876c㎡）│4-＃7（As＝15.484c㎡）│主鋼筋量不足│
├─────┼──────────────┼───────────┼──────┤
│2F樑（13）│＃3＠15cm                   │＃3＠18cm             │箍筋量不足  │
└─────┴──────────────┴───────────┴──────┘


司法院資訊處製作；財團法人民間司法改革基金會備份。
